【裁判字號】    98,交聲,797
【裁判日期】    990115
【裁判案由】    違反道路交通管理處罰條例聲明異議
【裁判全文】
臺灣新竹地方法院交通事件裁定        98年度交聲字第797號
原處分機關    交通部公路總局新竹區監理所
異  議  人
即受處分人    甲○○
上列異議人即受處分人因違反道路交通管理處罰條例案件，對交
通部公路總局新竹區監理所中華民國98年10月16日竹監營字第裁
50—E00000000號違反道路交通管理事件裁決處分，聲明異議，
本院裁定如下：
    主  文
原處分撤銷。
甲○○汽車駕駛人，駕駛汽車經測試檢定酒精濃度超過規定標準
，吊扣普通輕型機車駕駛執照拾貳月，並應接受道路交通安全講
習。
    理  由
一、原處分意旨略以：異議人即受處分人（下稱異議人）甲○○
    於民國98年6月26日晚上11時55分許，騎乘車牌號碼UA2—61
    0 號輕型機車，行經新竹縣湖口鄉○○○路75號前時為警攔
    檢，因有經測得酒精濃度為每公升1.30毫克超過規定標準之
    違規情事，經新竹縣警察局竹北分局警員填掣新竹縣政府警
    察局竹縣警交字第E00000000 號舉發違反道路交通管理事件
    通知單（下稱舉發單）依法舉發。嗣因異議人未於應到案日
    期前到案，原處分機關認異議人違規明確且已逾應到案期限
    ，乃依道路交通管理處罰條例第35條第1 項第1 款（裁決書
    漏載第24條第1 項第2 款）及違反道路交通管理事件統一裁
    罰基準表之規定，以交通部公路總局新竹區監理所竹監營字
    第裁5O-E00000000號裁決書，裁處異議人罰鍰新台幣（下同
    ）4 萬5,000 元，吊扣駕駛執照12個月，並施以道路交通安
    全講習。異議人於98年10月16日收受前揭裁決書後，於98年
    10月29日聲明異議。
二、異議意旨略以：異議人於98年6 月29日騎乘車號UA2-610 號
    輕型機車，行經新竹縣湖口鄉○○○路75號時，因酒駕被警
    查獲致遭裁處4 萬5,000 元之罰鍰。惟異議人因同一行為前
    已經檢察官以緩起訴處分，且已依緩起訴處分之內容匯款6
    萬元至財團法人喜憨兒社會福利基金會新竹分事務所，基於
    一事不二罰之旨，爰依法聲明異議，請求撤銷原處分等語。
三、按受處分人，不服主管機關所為之處分，得於接到裁決書之
    翌日起20日內，向管轄地方法院聲明異議；又交通法庭認為
    聲明異議有理由者，應以裁定將原處分經聲明異議部分撤銷
    ，並自為裁定，道路交通管理處罰條例第87條第1 項、道路
    交通案件處理辦法第20條前段分別定有明文。
四、按汽車駕駛人飲用酒類或其他類似物後其吐氣所含酒精濃度
    超過每公升0.25毫克以上，不得駕車；又汽車駕駛人，駕駛
    汽車經測試檢定有酒精濃度超過規定標準者，處1 萬5,000
    元以上6 萬元以下罰鍰，並當場移置保管該汽車及吊扣其駕
    駛執照1 年；因而肇事致人受傷者，並吊扣其駕駛執照2 年
    ；又汽車駕駛人有第35條第1 項規定之情形者，應接受道路
    交通安全講習，此分別為道路交通安全規則第114 條第2 款
    、道路交通管理處罰條例第35條第1 項第1 款及第24條第1
    項第2 款定有明文。
五、經查：
(一)本件酒後駕車係屬一違規行為，故罰鍰、吊扣駕駛執照處分
    與施以道路交通安全講習部分無從區分，異議人雖僅就罰款
    4 萬5,000 元之處分聲明異議，而未就處以吊扣駕照及施以
    道路交通安全講習部分提出異議，惟依道路交通管理處罰條
    例第89條規定，法院處理交通事件，準用刑事訴訟法第348
    條之規定，則原處分關於處以吊扣駕照12個月及施以道路交
    通安全講習部分自與罰款部分有全部及一部關係，應認均為
    聲明異議效力之所及，本院自得併為審酌，合先敘明。
(二)關於原處分裁處罰鍰4萬5,000元部分：
 1. 按94年2 月5 日公布，於95年2 月5 日施行之行政罰法第26
    條規定：「一行為同時觸犯刑事法律及違反行政法上義務規
    定者，依刑事法律處罰之。但其行為應處以其他種類行政罰
    或得沒入之物而未經法院宣告沒收者，亦得裁處之。前項行
    為如經不起訴處分或為無罪、免訴、不受理、不付審理之裁
    判確定者，得依違反行政法上義務規定裁處之。」又其他種
    類行政罰，係指違反行政法上之義務應受「裁罰性」之「不
    利處分」，依行政罰法第2 條規定，包括限制或禁止行為之
    吊扣證照處分。究其立法理由，一行為同時觸犯刑事法律及
    違反行政法上義務規定時，由於刑罰與行政罰同屬對不法行
    為之制裁，刑罰之懲罰作用較強，故在處罰目的相同且處罰
    方式相同時，若依刑事法律處罰，即足資警惕時，實無一事
    二罰再處行政罰之必要；且刑事法律處罰，由法院依法定程
    序為之，較符合正當法律秩序，應予優先適用，故同時觸犯
    刑事法律及違反行政法上義務規定之行為，行政機關得否科
    以與刑罰相類之行政罰處罰，端視該行為之刑事訴追或審判
    程序終局結果而定，在刑事訴追、審判程序尚未終局確定前
    ，行政機關自不得逕予裁罰；至於罰鍰以外之沒入或其他種
    類行政罰，因兼具維護公共秩序之作用，為達行政目的，行
    政機關仍得併予裁處。
 2. 又按刑事訴訟法第253 條之1 所指之緩起訴處分，係介於起
    訴與微罪職權不起訴間之緩衝設計，而在內容及要件上與依
    同法第252 條所為之不起訴處分均有所不同，又檢察官對被
    告為緩起訴處分時，依同法第253 條之2 第1 項規定對被告
    所為之指示及課予之負擔，雖非刑罰，但對被告迭有財產減
    少及自由受限之影響，性質上可謂刑事處分，且緩起訴制度
    雖以特別預防為優先考量，但在具體個案決定上，實亦達到
    一般預防的作用及報應理念，基於一行為不二罰原則，異議
    人既已就其行為受到刑事處分，自不應因同一行為再受到國
    家的處罰（臺灣高等法院暨所屬法院96年法律座談會刑事類
    提案第36號研討結果參照）。又行政罰法第26條第2 項明定
    ：前項行為如經不起訴處分或為無罪、免訴、不受理、不付
    審理之裁判確定者，得依違反行政法上義務規定裁處之，此
    顯係針對第1 項「刑事法優先原則」所建立之一行為不二罰
    原則下的補充規定，蓋刑事程序中之「不起訴處分」、「無
    罪、免訴、不受理、不付審理之裁判」者，均屬對於被告不
    為刑事處罰之結果，此時因刑事處罰不存在，對該刑事不處
    罰之行為，依違反行政法上義務規定裁處，自不致有一行為
    二罰之情。換言之，所以得依行政罰法裁處，係因為於刑事
    程序中之該被告並未受到刑事處罰之效果，而觸犯刑事法律
    之犯罪行為，除得經檢察官之起訴，並由法院審理後，為有
    罪科刑、無罪、免訴、不受理、不付審理之裁判，或經檢察
    官為不起訴處分之外，尚有「緩起訴處分」；故所謂「緩起
    訴處分」是指雖然合乎起訴要件及門檻，惟檢察官基於便宜
    原則的考量，尤是一般預防與特別預防之目的，課予被告一
    定的負擔或指示後，予以暫緩起訴之裁量處分，惟若被告並
    未遵守其負擔或指示者，或符合一定法定要件者，檢察官得
    撤銷該處分，其後該案件可能提起公訴而受刑事處罰，故須
    待緩起訴處分實質確定時，亦即緩起訴期間屆滿且未被撤銷
    者，被告才最終地確定免於受刑事訴追。是此際依行政罰法
    第26條第2 項之立法意旨，原處分機關對該行為始得為行政
    裁罰，亦即在緩起訴期間內，該緩起訴處分仍有被撤銷之可
    能，原處分機關若同時依法為行政裁決，將使受處分人有遭
    受行政處罰及刑事訴追之危險，顯與行政罰法第26條規定之
    立法意旨相違背。
 3. 本件異議人飲用酒類後駕駛上開車輛，於上開時、地為警查
    獲，經進行呼氣酒精濃度測試，當場測得其呼氣酒精濃度達
    每公升1.30毫克，已逾規定不得駕駛車輛之濃度標準，為警
    以其有「酒後駕車經測試為1.30mg/L」之違規之事實予以舉
    發，惟異議人此同一酒後駕車之行為，同時涉犯刑法第185
    條之3 公共危險罪，業經臺灣新竹地方法院檢察署檢察官於
    98年7 月7 日以98年度速偵字第1403號為緩起訴處分，並於
    職權送請再議，經臺灣高等法院檢察署檢察長以98年度上職
    議字第8115號處分書駁回後確定，緩起訴期間為1 年（緩起
    訴期間自98年7 月22日至99年7 月21日），並應於緩起訴處
    分確定後3 個月內，向財團法人喜憨兒社會福利基金會附設
    新竹縣私立喜憨兒中心支付6 萬元，異議人業於98年10月16
    日支付完畢等情，有前揭舉發違反道路交通管理事件通知單
    、郵政劃撥儲金存款收據影本、臺灣新竹地方法院檢察署檢
    察官98年度速偵字第1403號緩起訴處分書、執行緩起訴處分
    命令通知書及臺灣高等法院檢察署98年度上職議字第8115號
    處分書各1 份附卷可證。職是，前開緩起訴處分期間既於99
    年7 月21日始告屆滿，原處分機關在異議人尚未經終局確定
    無庸受刑事處罰前，遽於98年10月16日裁處罰鍰4 萬5,000
    元，即難謂適法。
(三)關於原處分裁處吊扣駕駛執照12個月部份：
 1. 按修正前道路交通管理處罰條例第68條規定：「汽車駕駛人
    ，因違反本條例及道路交通安全規則之規定，受『吊扣』或
    『吊銷』駕駛執照處分時，『吊扣』或吊銷其持有各級車類
    之駕駛執照」；惟該條業經修正為：「汽車駕駛人，因違反
    本條例及道路交通安全規則之規定，受吊銷駕駛執照處分時
    ，吊銷其持有各級車類之駕駛執照」。此一條文修正理由略
    以：「原條文將違法或違規駕駛人所持有各級車類之駕駛執
    照一併吊扣或吊銷，失之過苛，影響人民工作及生活甚鉅，
    爰修正之」，此新修正條文，業於94年12月14日修正公佈並
    於95年3 月1 日起施行。參諸上開立法理由及立法經過，則
    行為人有道路交通管理處罰條例第35條第1 項第1 款所規定
    之違規行為，須吊扣駕駛執照時，僅能吊扣行為人違法或違
    規當時駕駛車輛所憑之駕駛執照，不得再吊扣行為人所持有
    而與駕駛違規車輛無關之其他各級車類駕駛執照，故已領有
    普通小型車駕駛執照者，酒後違規駕駛普通小型車時，吊扣
    者係駕駛者之普通小型車駕駛執照，不得吊扣駕駛者領有之
    其他駕駛執照。則行為人駕駛自用小客車違規，僅得吊扣小
    客車駕駛執照，不得吊扣聯結車駕駛執照。至道路交通主管
    機關對於汽車駕駛執照之管理，因採取一照原則，未發給駕
    駛人較低等級之駕駛執照，惟行為人依法既應諭知吊扣自用
    小客車之駕駛執照，尚不能因受處分人現實上僅持有大貨車
    （或聯結車）之駕駛執照，即違背法律規定諭知免罰。此主
    管機關仍可利用電腦資料處理或在大貨車駕照註記或其他方
    式，吊扣行為人小型車之駕駛執照，執行層面應可妥適克服
    ，尚難逕謂無法執行，而諭知不罰（參照臺灣高等法院暨所
    屬法院98年法律座談會刑事類提案第20號決議意旨）。參酌
    上述座談會意旨可知，若行為人係駕駛輕型機車違規，亦僅
    得吊扣輕型機車駕駛執照，不得吊扣普通小型車駕駛執照。
 2. 查異議人之違規行為係發生於98年6 月29日，自應依修正後
    之道路交通管理處罰條例第68條裁處。而修正後道路交通管
    理處罰條例第68條之規定，既將「吊扣」等字刪除，是依前
    開說明，駕駛人受吊扣駕駛執照處分時，應不再吊扣其持有
    各級車類之駕駛執照，故原處分機關於作成吊扣駕駛執照處
    分時，應就行為人所應吊扣之駕駛執照種類予以限定，始符
    合依法行政原則。是依前述異議人依法所受之處分應為限制
    其駕駛輕型機車之權利，而本件異議人僅持有普通小型車駕
    駛執照1 張，並未持有何機車駕照等情，有本院99年1 月13
    日公務電話紀錄表、證號查詢汽車駕駛人資料及證號查詢機
    車駕駛人資料各1 份在卷可稽，是異議人自無普通輕型機車
    駕駛執照可供吊扣，若原處分機關因異議人無普通輕型機車
    駕駛執照可供吊扣，而逕行吊扣異議人之普通小型車駕駛執
    照，此舉顯已逾越修正後道路交通管理處罰條例第68條之規
    範意涵及範圍，同時將剝奪異議人駕駛普通小型車之權利，
    原處分機關未審酌新修正之法律規定而逕作成吊扣異議人駕
    駛執照之處分，即非適法。
 3. 且駕駛輕型機車與駕駛小型車對於用路安全之危險性有高低
    有別，是監理機關就不同等級車輛始給予不同管理及監督，
    以符合實際需求，從而，異議人雖無普通輕型機車駕駛執照
    ，而擁有普通小型車駕駛執照之資格，惟其於酒後駕駛普通
    輕型機車時，所造成用路安全之危險性，與僅擁有普通輕型
    機車駕駛執照者所造成之危險性並無任何不同，惟一般擁有
    普通輕型機車駕駛執照者，於酒後駕車時，係吊扣其普通輕
    型機車駕駛執照，而本件異議人其所造成之危險性並未因而
    不同，卻僅因其客觀上並未持有普通輕型機車駕駛執照，而
    剝奪其普通小型車駕駛執照之資格，顯然係就相同案件為不
    同之處理，有違行政程序法第6 條、第7 條第3 款及行政罰
    法第18條所明文揭示之比例原則及平等原則，自有得撤銷之
    原因。另關於施以道路交通安全講習部分之處分，係罰鍰以
    外之其他種類行政罰，係屬為達成遏止酒後駕車之不法行為
    ，維護道路交通用路權人之安全法益等行政目的所必要之不
    利處分，因兼具維護公共秩序之作用，為達行政目的，是原
    處分機關就此部分之併予裁處，於法並無不合。
 4. 又關於異議人客觀上僅持有1 張普通小型車駕駛執照，並無
    普通輕型機車駕駛執照，因有駕駛普通輕型機車之違規，而
    須吊扣普通輕型機車駕駛執照之情事時，產生如何吊扣此技
    術層面之困難，惟此技術層面問題，實難據以為原處分適法
    之理由。至於爾後在執行層面，究應由監理單於異議人所持
    有之普通小型車駕駛執照上加以註記，或係由監理單位另行
    研議重新製發一張駕駛執照之可能性，此均屬監理單位執行
    吊扣駕駛執照之技術問題，殊不得以執行之困難，而置依法
    行政原則、比例原則與立法修正通過之條文不予遵守適用，
    附此敘明。
六、綜上所述，異議人確有於前揭時間、地點，飲酒後駕駛機車
    之違規行為，原處分機關依前揭道路交通管理處罰條例第35
    條第1 項1 款及第24條第1 項第2 款（漏載）之規定，裁處
    異議人施以道路交通安全講習之其他種類行政裁罰部分，於
    法並無不合。惟原處分機關在緩起訴處分尚未實質確定前，
    逕依道路交通管理處罰條例第35條第1 項第1 款規定裁罰異
    議人罰鍰45,000元部分，顯與行政罰法第26條第1 項前段、
    第2 項之規定意旨有違，即有可議，且異議人依法應為之處
    分乃限制其駕駛普通輕型機車之權利，原處分機關未考量現
    行道路交通管理處罰條例第68條修正規定與內涵，即不得吊
    扣異議人現尚有效之其他各級駕駛執照，仍裁處吊扣異議人
    「駕駛執照」，且於執行時實際吊扣異議人之普通小型車駕
    駛執照，即有違誤，然本件酒後駕車為一個違規行為，罰鍰
    、吊扣處分及施以道路交通安全講習部分無從區分，從而，
    應認異議人提起本件異議為有理由，本院自應將原處分撤銷
    ，自為裁罰如主文第2 項所示，以期適法。至罰緩部分應由
    原處分機關俟上開緩起訴期間屆滿後，依異議人是否經撤銷
    緩起訴並受刑事追訴處罰之情形，暨參酌道路交通管理處罰
    條例第35條第8 項所定「經裁判確定處以之罰金低於本條例
    第92條第4 項所訂最低罰鍰基準規定者，應依本條例裁決繳
    納不足最低罰鍰」之意旨，另為適法之處理，併此敘明。
七、據上論斷，應依道路交通案件處理辦法第20條前段，裁定如
    主文。
中    華    民    國    99    年    1     月    15    日
                  交通法庭    法  官  林哲瑜
以上正本證明與原本無異。
如不服本裁定，應於裁定送達後5日內向本院提出抗告狀。
中    華    民    國    99    年    1     月    15    日
                              書記官  鍾佩芳

司法院資訊處製作；財團法人民間司法改革基金會備份。
